臺灣高等法院民事判決　　　　　　　　　 93年度上字第680號
上　訴　人　乙○○○
　　　　　　丙○○○
共　　　同
訴訟代理人　文鍾奇律師
被 上訴 人　甲○○
訴訟代理人　吳武川律師
上列當事人間因清償債務事件，上訴人對於中華民國93年7月5日
臺灣桃園地方法院90年度訴字第2212號第一審判決提起上訴，本
院於94年3月22日言詞辯論終結，判決如下：
    主      文
上訴駁回。
第二審訴訟費用由上訴人負擔。
    事實及理由
一被上訴人起訴主張：兩造於民國85年8月31日協議，由上訴人
  給付伊讓渡金新臺幣（下同）200萬元及利息40萬元（下稱系
  爭讓渡金、系爭利息）後，伊將以中國時報蘆竹辦事處（下稱
  系爭辦事處）名義所經營各報於桃園縣蘆竹地區之經銷權利讓
  與上訴人，上訴人乙○○○於讓渡協議書（下稱系爭讓渡書）
  上簽名，丙○○○則以其所有坐落臺北縣林口鄉○○○街11巷
  9號6樓之房地設定抵押權予伊，並實際經營系爭辦事處業務，
  且自認願與乙○○○一起負責。上訴人應自85年10月25日起至
  87年9月25日止按月給付伊10萬元，逾期加罰利息，惟伊僅由
  訴外人中國時報公司（下稱中時公司）領回40萬元抵充系爭利
  息，餘200萬元迄未受償。爰依系爭讓渡協議書之約定、丙○
  ○○之自認，求為命上訴人給付被上訴人200萬元，及自87 年
  9月26日起加計法定遲延利息之判決。
  上訴人則以：被上訴人迄未依約交付所有訂戶名冊、地址予伊
  ，亦拒絕對帳及移交客戶名冊及業務，且遲至85年12月15日始
  向中時公司辦理辭任手續，上訴人丙○○○迄87年8月13日始
  獲中時公司總管理處委任為系爭辦事處主任。另被上訴人迄85
  年9月30日未將系爭辦事處經營權移交予伊，兩造遂約定由被
  上訴人自收取之報費抵充系爭讓渡金，被上訴人收取之報費加
  承作報紙廣告業務等，已達2,394,649元，加上其自85年9月1
  日起迄今違約經營系爭辦事處業務所得，已超過伊應給付之
  240萬元。縱伊仍積欠系爭讓渡金，然因被上訴人仍繼續違約
  經營系爭辦事處業務，且拒絕對帳會算等，於被上訴人履行前
  開義務前，伊自得行使同時履行抗辯權，拒絕給付系爭讓渡權
  利金云云，資為抗辯。
二原審判命上訴人給付200萬元，及自87年9月26日起加計法定遲
  延利息，上訴人提起上訴，聲明：
  (一)原判決廢棄。
  (二)上廢棄部分，被上訴人在第一審之訴及其假執行之聲請均駁
    回。
  (三)如受不利之判決，願供擔保，請准免為假執行。
  被上訴人對上訴人之上訴，則聲明：上訴駁回。
三被上訴人主張前揭事實，提出讓渡協議書、土地建築改良物抵
  押權設定契約書、入款單等件為證，且為上訴人所不爭執，堪
  認為為真實。
  (一)系爭讓渡書第1、2、6條約定：「甲方（被上訴人）自民國
    85年9月1日起將其名下所有各報（中國時報、聯合報、自由
    時報、大成報‧‧‧等各報）於蘆竹地區之經銷權利，交於
    乙方（上訴人）全權經營，並自即日起不得再經營與此報業
    有關之業務。」、「甲方應交出經營權利之同時將所有之訂
    戶名冊、地址確實點交乙方，並向有關業務人員（送報生、
    各報社督導等相關人員）正確表明情事，不得藉故拖延。」
    、「未盡事宜，雙方協議之，協議事項，如有一方違約，願
    負賠償對方損失之責，並願放棄先訴抗辯權」（原審卷第6-
    8頁）。可證兩造雖約定被上訴人自85年9月1日起應將其名
    下所有各報於蘆竹地區之經銷權利移交上訴人經營，並將所
    有訂戶名冊、地址點交上訴人，同時向有關業務人員表明讓
    渡情事，惟兩造就系爭讓渡書內容非不得依系爭讓渡書第6
    條之約定再協議其履行之時間及方式等。
  (二)上訴人自認「惟於上開協議書簽訂以後，原告（被上訴人）
    即表示，就系爭約定移轉予乙○○○之報紙經銷權利，伊曾
    於84年10月間，與訴外人黃振德、黃貴榮及林雲從簽定合夥
    契約，因為黃振德等合夥人對於合夥契約有關爭議尚未解決
    ，為免節外生枝，乃要求被告（上訴人）乙○○○同意雙方
    暫緩履行系爭協議書，乙○○○不疑有他，遂同意所請。此
    由原告（被上訴人）遲至85年12月15日始向中國時報總社，
    辦理中國時報蘆竹辦事處辭任手續，而被告（上訴人）丙○
    ○○則遲至87年8月13日始獲時報文化事業總管理處委任為
    蘆竹辦事處主任等事實，即足為證‧‧‧凡此，有原告（被
    上訴人）自85年12月起87年3月止，由原告（被上訴人）收
    取報費之憑證可稽。計至87年3月為止，原告已收取金額合
    計為1,891,344元‧‧‧」（原審卷第21-22頁）。足證被上
    訴人遲至85年12月15日始向中時公司辭任系爭辦事處主任一
    節，係經系爭讓渡書受讓人即上訴人乙○○○同意，雖上訴
    人辯稱係因「不疑有他，遂同意所請」，然上訴人未舉證證
    明其同意被上訴人之請求，係因被詐欺而為意思表示，遑論
    上訴人亦未在民法第93條所定之1年期間內為撤銷之意思表
    示，即於其上開同意之效力不生影響。堪認兩造嗣後合意被
    上訴人延緩履行系爭讓渡書第1條原約定之85年9月1日，上
    訴人再辯稱被上訴人未依系爭讓渡書第1條之約定，於85 年
    9月1日將系爭辦事處之業務交由上訴人經營云云，即無足採
    。而自85年9月1日起至上訴人所稱其自87年8月13日獲時報
    公司總管理處委任為系爭辦事處主任時止，被上訴人係受僱
    於上訴人經營系爭辦事處業務一節，為上訴人自認：「‧‧
    ‧系爭被告（上訴人）交付的讓渡金支票跳票後，因為兩造
    就系爭契約約定事項有爭執，牽扯不清，因此原告（被上訴
    人）就受僱我們去收取報費‧‧‧原告（被上訴人）受僱期
    間‧‧‧」（原審卷第273頁），被上訴人上開主張自堪認
    為實在。再被上訴人於85年9月1日、11月22日、23日、27日
    、30日以系爭辦事處名義對外招攬之業務所得，均轉交上訴
    人，有被上訴人提出上有「歐陽」簽收之現金收入傳票5件
    在卷可憑，且為上訴人不爭執（原審卷第129、133-134、
    272 頁）。苟如上訴人辯稱被上訴人係繼續經營系爭辦事處
    業務，自無將所招攬業務之所得轉交予上訴人之可能。
  (三)上訴人雖又辯稱被上訴人於87年底前違反系爭讓渡書第1條
    約定，繼續經營系爭辦事處之業務，且迄今其住所仍掛有蘆
    竹辦事處之廣告招牌云云，並提出收費明細表、海報明細表
    、收款明細、現金收入傳票、月曆、帳款明細、收據簽收單
    、報費收據、分類廣告費收據等為證。惟該等文書上無被上
    訴人簽名者，被上訴人否認其真正，上訴人亦未舉證證明，
    該部分之書證自難信實。另被上訴人不爭執上開文書上有其
    簽名部分之真正（原審卷第33頁以下），其日期自85年12月
    12日至87年7月21日止，係前述被上訴人受僱於上訴人期間
    ，而被上訴人已將系爭辦事處之報費轉交上訴人，有收據9
    紙在卷可參（原證六－見原審卷第145-148頁），且為上訴
    人所不爭執（原審卷第272頁）。至於上訴人爭執被上訴人
    之現金收入傳票與被上訴人提出之收據日期相差1個月之原
    因，亦據上訴人自認「因為當時有些原告（被上訴人）收取
    報費後沒有告訴被告（上訴人），後來被告（上訴人）去向
    訂戶收費後，訂戶交付原告（被上訴人）給的收據，我們再
    將收據提示給原告（被上訴人）訊問其有無收取，原告（被
    上訴人）才將所收的報費轉交給我們，因此各該收據上所載
    的簽收日期會相差約1個月‧‧‧」（原審卷第273頁），益
    證被上訴人收取之報費確已交付上訴人。另上訴人所辯被上
    訴人住所迄今仍懸掛有蘆竹辦事處之廣告招牌云云，未據舉
    證以實其說，且被上訴人住所外懸掛之招牌僅有招牌框架，
    上無蘆竹辦事處字樣，亦有照片存卷可按（原審卷第102頁
    ），上訴人該辯解，仍無足採。
  (四)被上訴人將系爭辦事處經營權轉讓予上訴人後，上訴人仍需
    使用被上訴人原所使用宏旺公司之報社軟體（下稱系爭軟體
    ），系爭軟體原使用人為被上訴人，嗣上訴人受讓系爭辦事
    處經營權，上訴人就同一套軟體須再付錢，故上訴人亦向宏
    旺公司購買該套軟體，宏旺公司負責人林水官見過被上訴人
    列印報社之客戶名冊，如有新送報生不知道客戶地址，被上
    訴人即列印客戶地址予送報生，故被上訴人常會列印客戶名
    冊之情，業據證人林水官於原審到場結證在卷（原審卷第
    228 頁以下）。足見系爭辦事處之客戶名冊原已存在於被上
    訴人向宏旺公司購買之報社軟體中。雖證人林水官另於本院
    到場證稱：「（上訴人向你購買的電腦軟體是重新安裝或是
    由甲○○的電腦裡面拷貝過來？）當初甲○○並不是直接把
    派報資料交給上訴人2人，中間有牽涉到甲○○及其合夥人
    ，而2位歐陽先生是否為合夥人我不清楚，中間移轉的過程
    我不清楚。歐陽先生是跟我買軟體，但資料我記得好像是依
    據名冊輸入。歐陽先生的電腦是否有用原來那一套，我不清
    楚，歐陽先生跟我買的電腦軟體，裡面是沒有任何訂戶資料
    ，他要用此軟體勢必輸入資料，而資料有2種，1種可能是新
    的訂戶，另1種我記得有1列印的名冊，至於此列印的名冊來
    源，我不清楚。我記得歐陽先生跟我買此電腦軟體前，他的
    電腦上有在用，也是我們的軟體，但他們之間軟體、電腦如
    何轉移我不清楚」、「（歐陽先生是否自己開發很多訂戶？
    ）我不清楚，訂戶資料並沒有區分是何人開發的訂戶」、（
    有無把被上訴人甲○○電腦的資料拷貝到上訴人的電腦內？
    ）我記不得了」（本院卷第87-88頁）。然上訴人原辯稱被
    上訴人未交付名冊，僅交付電腦，電腦所存資料不實，嗣被
    上訴人主張其已將客戶名冊交予上訴人後，上訴人改稱「否
    認有全部交付」（原審卷第96、152頁）。而被上訴人原有
    之系爭軟體既存有客戶名冊，其依約需將系爭客戶名冊交付
    上訴人，兩造又同時委由宏旺公司林水官做系爭軟體之規劃
    ，衡情上訴人要求林水官將原留存於被上訴人電腦內之系爭
    辦事處客戶名冊繼續留存（上訴人自認被上訴人已交付電腦
    ）為常態事實，其辯稱被上訴人未完全交付之變態事實，應
    由上訴人舉證以實其說。另參諸被上訴人自85年9月1日受僱
    於上訴人繼續經營系爭辦事處業務，並將所收取之營業收入
    轉交上訴人，受僱期間長達1年多，被上訴人以受僱人身分
    經營系爭辦事處業務期間，自仍有使用系爭軟體之必要，而
    在上訴人自行經營後（丙○○○於87年8月13日獲委任為系
    爭辦事處主任時），未曾向被上訴人催告被上訴人依系爭讓
    渡書約定交付系爭客戶名冊等情事，遲至被上訴人於90年10
    月19日起訴後始為該辯解，有違常情，益證被上訴人主張其
    已將系爭客戶名冊等資料交付上訴人等情，應屬可採。
  (五)上訴人雖提出所謂中時公司交付之電腦查詢結果表件，證明
    被上訴人交付之客戶名冊不實，且有虛列客戶刻意照成上訴
    人受損害云云。然被上訴人否認系爭電腦查詢結果表之真正
    ，且中時公司93年4月7日中公洪字第93051號函載：「三另
    本公司對經銷單位僅負責整體發報數量，至於訂戶名冊皆由
    該經銷單位自行掌握，本公司並不過問，且同意單位主任業
    務轉讓交接時，本公司亦無提供訂戶名冊及報份之必要。四
    有關經銷單位預收訂戶之年報費，而以月訂戶繳交報費予本
    公司，或有虛報訂戶之情事，因本公司未持有訂戶名冊，故
    除有損及本公司或訂戶權益時，本公司始有知悉可能」（原
    審卷第246頁），足見上訴人所稱上開電腦查詢結果表係中
    時公司交予云云，非屬實在，被上訴人亦無向中時公司虛報
    系爭電腦查詢結果表所載之客戶可能，上訴人辯解被上訴人
    交付之系爭客戶名冊資料不實在云云，自無足採。
  (六)被上訴人於85年12月15日向中時公司辭任系爭辦事處主任，
    並推薦上訴人丙○○○接辦系爭辦事處主任，中時公司於87
    年8月13日始出具委任書委任上訴人丙○○○為系爭辦事處
    主任等情，固有上訴人提出之報告、時報文化事業總管理處
    委任書在卷可稽，且經被上訴人自認屬實。惟丙○○○事實
    上於85年10月承接系爭辦事處業務之主任，與提出擔保品時
    間並無直接關係，有前開中時公司第93051號函存卷可參（
    原審卷第246頁）。上訴人辯稱丙○○○遲至87年8月13 日
    日始承接為系爭辦事處主任云云，非屬實在。而上訴人經由
    中時公司之介紹始與被上訴人於85年8月31日簽訂系爭讓渡
    書，丙○○○於同年10月間承接系爭辦事處主任，足見被上
    訴人簽訂系爭協議書後，已積極履行其將系爭辦事處主任乙
    職移交予丙○○○之義務，否則丙○○○當不可能於1個月
    內即獲中時公司同意承接系爭辦事處主任，自不因被上訴人
    嗣於85年12月15日方出具辭任書或因中時公司至87年8月13
    日始出具委任書予丙○○○，即謂被上訴人未依約將系爭辦
    事處主任之職移交予上訴人，或被上訴人仍繼續自行經營系
    爭辦事處業務（被上訴人於87年8月13日前係受僱於上訴人
    在系爭辦事處經營業務），上訴人所提前開物證自難作為有
    利於上訴人認定之依據。
  (七)被上訴人雖於85年9月間2次寄發予黃振德、黃貴榮及林雲從
    存證信函，然依其內容：「‧‧‧本人與台端等即黃振德先
    生、黃貴榮先生和林雲從先生，共同成立合夥事業，經營報
    紙派送、分銷、廣告代收等業務，惟查合夥事業經營至今，
    有關合夥帳目從未查核驗算，再則各月應收帳款，台端等於
    收入後並未繳至合夥事業，以致所有向報社繳交之費用均由
    本人墊支‧‧‧為此本人基於對報紙總社由本人執行業務之
    職責，特委請貴大律師代函通知台端等‧‧‧應於函到後7
    日內備妥合夥經營至今，個人負責部分之詳細帳戶，提供予
    本人集合夥企業查核帳目‧‧‧不得再自行以合夥企業名義
    對外經收任何帳款後留存‧‧‧」、「‧‧‧有關本合夥對
    總社之業務執行，係由本人執行，惟合夥業務執行至今，台
    端等人所執行業務部分，均未將帳目交付本人查核‧‧‧本
    人前曾委託永成法律事務所代函催告，台端等皆置之不理‧
    ‧‧為此本人特再委請貴大律師代函聲明通知台端等，本人
    自85年12月1日起退出本合夥‧‧‧另本合夥每年度第2次會
    議即85年9月30日之會議，訂於前開時間下午1點於桃園縣蘆
    竹鄉○○路72號召開，祈台端等攜帶帳目準時出席，以利合
    夥結算」（原審卷第202-208頁）。僅得認被上訴人掣發予
    黃振德、黃貴榮及林雲從之存證信函，係催告黃振德、黃貴
    榮及林雲從就其間所組合夥事業已執行之業務所得進行結算
    ，並非因系爭辦事處之經營權應歸屬於何合夥人發生爭議。
    再觀諸系爭讓渡書第4條約定：「讓渡成立之日起所有中國
    時報蘆竹辦事處之經營由乙方（即上訴人）完全負責，於讓
    渡日（85年9月1日）以前之債權債務由甲方（即被上訴人）
    完全負責，雙方不得藉故推托，損害雙方權益」等語，可證
    系爭辦事處85年9月1日前之債權債務應由被上訴人負責，則
    被上訴人以存證信函催告黃振德、黃貴榮及林雲從就系爭合
    夥事業已執行之業務所得進行結算，屬被上訴人正當行使權
    利之行為，不得認被上訴人仍繼續經營系爭辦事處業務。另
    亦無從依系爭存證信函之內容得出被上訴人或黃振德、黃貴
    榮、林雲從自85年9月份後仍繼續經營系爭辦事處之業務，
    則上訴人據上開存證信函辯稱被上訴人於85年9月30日前仍
    以系爭辦事處之經營者自居，且與黃振德、黃貴榮、林雲從
    均仍繼續經營系爭辦事處云云，尚無可採。
  (八)上訴人交付系爭讓渡金之支票均未兌現，有支票18張及退票
    理由單14件為證，且為上訴人所不爭執。上訴人雖辯稱兩造
    約定由被上訴人自收取之報費取償系爭讓渡金，其已給付被
    上訴人系爭讓渡金2,394,649元云云，為被上訴人所否認，
    上訴人未就此利已事實舉證證明，已有未合，且被上訴人於
    受僱於上訴人期間收取之報費均已轉交予上訴人，有如前述
    ，上訴人抗辯其已給付被上訴人上開款項，非屬實在。又系
    爭支票之退票時間自86年11月25日起至87年7月4日止，與上
    訴人所稱被上訴人收取報費之時間均在87年3月底前，時間
    不合，自難僅憑被上訴人未按期逐張提示上開支票，即謂兩
    造間有以被上訴人收取之系爭報費抵償系爭讓渡金至收足為
    止之約定。
  (九)按給付有確定期限者，債務人自期限屆滿時起，負遲延責任
    ，民法第229條第1項定有明文，上訴人乙○○○至遲應於87
    年9月25日給付全部系爭讓渡金予被上訴人，被上訴人請求
    自87年9月26日起算之法定遲延利息，自屬有據。又系爭讓
    渡書雖僅有上訴人乙○○○簽名蓋章，然上訴人丙○○○自
    認「我是系爭報社的實際經營者，如被告（上訴人）乙○○
    ○要對原告（被上訴人）負責，我願意一起負責」（原審卷
    第212頁），被上訴人請求上訴人丙○○○負共同給付之責
    ，亦屬有理。又上訴人所辯被上訴人應與上訴人會算、移交
    訂戶名冊、地址及預收報費明細等資料、拆除其懸掛之蘆竹
    辦事處招牌，以完成系爭辦事處營業之移轉手續等，均不可
    採，則上訴人行使民法第264條第1項之同時履行抗辯權，拒
    絕給付系爭讓渡金予被上訴人，自無可採。
四綜上所述，被上訴人依系爭讓渡書之約定、上訴人丙○○○之
  自認，請求上訴人給付200萬元，及自87年9月26日起加計法定
  遲延利息，於法有據，應予准許，另上訴人辯稱其得主張同時
  履行抗辯權云云，既無足採，本件自無諭知被上訴人為對待給
  付之必要。原審為上訴人敗訴之判決，並依兩造之聲請，酌定
  相當擔保金分別為假執行及免為假執行之諭知，核無不合。上
  訴意旨指摘原判決不當，求予廢棄改判，為無理由，應予駁回
  。
五上訴人於本院陳明願供擔保請求免為假執行，惟原判決已酌定
  相當擔保金為免為假執行之諭知，本院自無庸重複諭知。另本
  件因事證已臻明確，兩造其餘攻擊、防禦方法及所為之立證，
  與判決之結果不生若何影響，無庸再逐一予以論究，合併敘明
  。
據上論結，本件上訴為無理由，依民事訴訟法第449條第1項、第
78條、第85條第1項前段，判決如主文。
中　　華　　民　　國　　94　　年　　4 　　月　　6 　　日
　　　　　　　　　民事第十七庭  審判長法  官  沈方維
                                      法  官  陳金圍
                                      法  官  湯美玉
正本係照原本作成。
如不服本判決，應於收受送達後20日內向本院提出上訴書狀，其
未表明上訴理由者，應於提出上訴後20日內向本院補提理由書狀
（均須按他造當事人之人數附繕本）上訴時應提出委任律師或具
有律師資格之人之委任狀；委任有律師資格者，另應附具律師資
格證書及釋明委任人與受任人有民事訴訟法第466條之一第一項
但書或第二項（詳附註）所定關係之釋明文書影本。
中　　華　　民　　國　　94　　年　　4 　　月　　7 　　日
　　　　　　　　　　　　　　　　  書記官  賴淑真
附註：
民事訴訟法第四百六十六條之一（第一項、第二項）：
對於第二審判決上訴，上訴人應委任律師為訴訟代
上訴人之配偶、三親等內之血親、二親等內之姻親，或上訴人為
法人、中央或地方機關時，其所屬專任人員具有律師資格並經法
院認為適當者，亦得為第三審訴訟代理人。理人。但上訴人或其
他法定代理人具有律師資格者，不在此限。
